臺北高等行政法院判決　　　　　　　　　　　　　　　九十年度訴字第四五三七號
　　　　　　　　　　　　　　　.
　　原　　　告　甲○○
　　訴訟代理人　乙○○
　　被　　　告　經濟部智慧財產局
　　代　表　人　陳明邦（局長）
　　訴訟代理人　丙○○
　　參　加　人　荷蘭商．聯合利華公司
　　代　表　人　K．W布門史坦.
　　　　　　　　R．M布勞
　　送達代收人　陳長文律師
　　　　　　　　李光燾
右當事人間因商標異議事件，原告不服經濟部中華民國九十年四月二十六日經（九○
）訴字第○九○○六三○七八九○號訴願決定，提起行政訴訟，經本院裁定命參加人
參加訴訟，本院判決如左：
　　主  文
原告之訴駁回。
訴訟費用由原告負擔。
　　事  實
一、事實概要：
    原告於民國八十六年四月十七日以「向日葵」商標（下稱系爭商標，如附圖一）
    ，指定使用於當時商標法施行細則第四十九條所定商品及服務分類表第三類之香
    、環香、香末、盤香、烏沈香、壇香油等商品，向被告前身即中央標準局（八十
    八年一月二十六日改制為經濟部智慧財產局）申請註冊，經審查准列為註冊第八
    ○五三三一號商標，嗣參加人以該商標有違註冊時商標法第三十七條第七款之規
    定，對之提起異議，經其審查為異議不成立，參加人不服，提起訴願，經濟部以
    經（八八）訴字第八八六三四○六四號決定撤銷原處分，經被告重為審查認異議
    成立，原告不服，提起訴願，經遭決定駁回，遂向本院提起行政訴訟。
二、兩造聲明：
　(一)原告聲明（原告未於未於言詞辯論期日及準備期日到場，茲據其所提出書狀記載
　　）：
    訴願決定及原處分均撤銷。
　(二)被告聲明：
    1.駁回原告之訴。
    2.訴訟費用由原告負擔。
  (三)參加人聲明：參加人未於言詞辯論期日及準備期日到場，亦未提出書狀作何聲明
    或陳述。
三、兩造之爭點：原告之審定第八○五三三一號「向日葵」商標，指定使用於不同分
    類之商品，是否有相同或近似於他人著名之商標或標章，而構成商標法第三十七
    條第七款規定之違反？
　(一)原告主張之理由：
    1.商標圖樣有相同或近似於他人著名之商標或標章，有致公眾混淆誤認之虞者，
      不得申請註冊，為商標法第三十七條第七款所明定。而商標圖樣是否近似，以
      具有普通知識經驗之購買人，於購買時施以普通所用之注意，有無混同誤認之
      虞判斷之。又所稱著名商標或標章，係指有客觀證據足以認定該商標或標章已
      廣為相關事業或消費者所普遍認知者而言。
    2.二造商標圖樣、名稱、構圖乃至組合及其所申請之商品可說是完全不相同，系
      爭商標名稱為「向日葵」為單純之文字商標，其所申請之商品為「香、環香、
      香末、盤香、線香、烏沉香、沉香、神香、沉香油、檀香油」等，而參加人之
      商標為單純之英文「SUNFLOWERS」及「SUNFLOWER 及其圖形」為一組合商標，
      商品為「化粧品、香水、香精」，故二者不論商標圖樣、名稱、構圖、商品完
      全不同，實不致造成消費者混淆誤認之虞之可能。
    3.再者，參加人所檢附之平面資料大多為一九九四年至一九九六年，距今已有四
      、五年的時間，而香水為一種流行性之商品，品牌眾多，參加人約有五年的時
      間未作任何傳媒廣告，恐早已為消費者所遺忘，故是否為知名商標，實應作進
      一步評量，再者針對參加人所指明相關之商品沉香油、檀香油實為一種製香必
      備之原料，並非成品，故原告不可能將商標「向日葵」標示於沉香油、檀香油
      之上。況且，香、環香、線香、沉香、檀香為中國傳統拜拜所使用之商品，其
      所標示之商標均以中文為主，而香水為一種外來之商品，其標示方法大多以英
      文或圖形為主，消費群以女性居多，由此可知，原告為香、環香、線香、沉香
      、檀香之製造販賣商，其消費群為一般民眾，而參加人為化粧品、香水之製造
      販賣商，其消費群以女性為主，兩者之性質有異，消費層次有別，更談不上為
      類似商品，故系爭商標應無致消費者產生混淆誤認之虞，自無首揭法條規定之
      適用。
    4.向日葵為一習見之花名，於各類別均有人申請商標註冊，更甚亦有人申請註冊
      於與參加人相同之商品（註冊第九一○九五七號）化粧水、香水、香油、香水
      精、筆型香水、沐浴用香油等各種商品上，為何原告之商品與參加人之商品差
      距如此之大，不能核准註冊，實有失公允，且向日葵一詞於六十年即有人陸續
      申請註冊，而非參加人所創用，故兩者之商標及商品完全不同，亦無可能造成
      消費者混淆誤認進而誤購之可能。
　(二)被告主張之理由：
    1.系爭商標圖樣之中文 「 向日葵 」，與據以異議之註冊第六二五七六九號 「
       SUNFLOWERS（WORD）」商標（如附圖二）、第六五五○九一號「SUNFLOWERS
      （WORD）」商標（如附圖三）及第六五八三二八號「SUNFLOWERS（label）
       ELIZABETHARDEN 」商標（如附圖四）圖樣之外文「SUNFLOWERS」或半圓形呈
      放射狀之花瓣圖形相較，觀念近似，異時異地隔離觀察，難謂無使人產生混淆
      誤認之虞，應為近似商標。再參酌參加人於異議階段所檢送之一九九四年六月
      「CLOTHESSHOW」廣告影本、一九九三年五月二十五日促銷商品備忘錄影本、
      一九九三年八月一日ELIZABETHARDEN產品價目表、一九九四年及一九九五年銷
      售報告書影本、八十三年六月十一日中國時報廣告影本及八十三年六月十二日
      民生報廣告影本及訴願階段所檢送之一九九六年年刊影本、一九九四年三月二
      十三日商業發票影本、誼麗股份有限公司八十三年四月二十五日進口報單影本
      、一九九四年六月份ELLE（她）」雜誌廣告影本等證據資料之日期皆早於系爭
      商標之申請註冊日（八十六年四月十七日），而該等銷售發票、進出口單據及
      報章、雜誌廣告可資證明參加人有持續使用「SUNFLOWERS」商標商品且販售經
      年之事實，復觀諸被告中台異字第八六○八七○號商標異議審定書亦肯認參加
      人據以異議之半圓形呈放射狀之花瓣圖形與外文「SUNFLOWERS」係參加人所使
      用於香水、香料等商品之商標，除已在世界多個國家獲准註冊外，於我國亦得
      註冊第六五五○九一、六二五七六九、六五八三二八號等多件商標專用權，且
      進口我國內市場行銷，該商標所表彰之商譽，於消費者之心中，應有一定之商
      譽，凡此有參加人檢送之廣告圖樣、商品包裝盒、世界各國商標註冊一覽表及
      其商標註冊證、國內註冊證、銷售報告書、中國時報與民生報廣告等證據資料
      影本附卷可稽在案，則參加人前揭據以異議商標及聯合商標所表彰商品之品質
      及其信譽堪認已廣為相關事業或消費者所普遍認知，應屬著名之商標，是原告
      於其後以近似之中文「向日葵」作為本件系爭商標圖樣，指定使用於沉香油、
      檀香油等商品申請註冊，難謂無使消費者對其所表彰之商品來源或產製主體發
      生混淆誤認之虞，自有首揭法條規定之適用。
    2.至原告所稱兩商標之圖樣、名稱、構圖不同，據以異議商標是否為著名商標應
      做進一步評量，及兩商標之商品性質，差距很大，實不致混淆等節。查本件兩
      商標圖樣構成近似，經濟部經（八八）訴字第八八六三四○六四號訴願決定書
      業已指明在案，又本件商標所表彰之商譽已達著名之程度，已如前述，乃兩者
      商品不同固無致消費者產生混淆之說，並無相關之具體新事證可供參酌，其答
      辯之理由尚難憑採。
　　理  由
甲、程序方面：
    本件原告經合法通知，無正當理由，未於言詞辯論期日到場，核無行政訴訟法第
    二百十八條準用民事訴訟法第三百八十六條各款所列情形，爰依被告之聲請由其
    一造辯論而為判決，合先敘明。
乙、實體方面：
一、原告於八十六年四月十七日以「向日葵」商標，指定使用於當時商標法施行細則
    第四十九條所定商品及服務分類表第三類之香、環香、香末、盤香、烏沈香、壇
    香油等商品，向被告前身即中央標準局申請註冊，經審查准列為註冊第八○五三
    三一號商標，嗣參加人以該商標有違註冊時商標法第三十七條第七款之規定，對
    之提起異議，經其審查為異議不成立，參加人不服，提起訴願，經濟部以經（八
    八）訴字第八八六三四○六四號決定撤銷原處分，經被告重為審查認異議成立，
    原告不服，提起訴願，經遭決定駁回之事實，有異議申請書、八十九年十二月十
    八日（八九）智商○九○○字第八九○一○五五六七號審定書及九十年四月二十
    六日經（九○）訴字第○九○○六三○七八九○號訴願決定書可證，堪信為真實
    。本件爭點在於原告之審定第八○五三三一號「向日葵」商標，指定使用於不同
    分類之商品，是否有相同或近似於他人著名之商標或標章，而構成商標法第三十
    七條第七款規定之違反？
二、按商標圖樣「相同或近似於他人著名之商標或標章，有致公眾混淆誤認之虞者」
    ，不得申請註冊，為本件商標異議審定時商標法第三十七條第七款所明定。且該
    款之規定係以兩商標構成近似為前提要件。又商標圖樣之近似，以具有普通知識
    經驗之購買人，於購買時施以普通所用之注意，有無混同誤認之虞判斷之，復為
    同法施行細則第十五條第一項所明定。且商標在外觀、觀念或讀音方面有一近似
    者，即為近似之商標。本件據以異議之註冊第六二五七六九號「SUNFLOWERS
   （WORD）」商標，係於八十三年一月一日註冊、第六五五０九一號「SUNFLOWERS
   （WORD）」商標，係於八十三年九月十六日註冊，第六五八三二八號「SUNFLOWERS
   （label）ELIZABETHARDEN」商標，係於八十三年十月十六日註冊，有商標註冊簿
    附卷可證。上述據以異議商標圖樣之外文「SUNFLOWERS」或半圓形呈放射狀之花
    瓣圖形與系爭「向日葵」商標相較，觀念近似，異時異地隔離觀察，難謂無使一
    般消費者產生混淆誤認之虞，應為近似商標。
三、又參加人於異議階段所檢送之一九九四年六月「CLOTHESSHOW」廣告影本、一九
    九三年五月二十五日促銷商品備忘錄影本、一九九三年八月一日ELIZABETHARDEN
    產品價目表、一九九四年及一九九五年銷售報告書影本、八十三年六月十一日中
    國時報廣告影本及八十三年六月十二日民生報廣告影本及訴願階段所檢送之一九
    九六年年刊影本、一九九四年三月二十三日商業發票影本、誼麗股份有限公司八
    十三年四月二十五日進口報單影本、一九九四年六月份 ELLE （她）」雜誌廣告
    影本等證據資料之日期皆早於系爭商標之申請註冊日（八十六年四月十七日）。
    而該等銷售發票、進出口單據及報章、雜誌廣告可資證明參加人有持續使用「
    SUNFLOWERS」商標商品且販售經年之事實，復參照被告中台異字第八六○八七○
    號商標異議審定書亦認參加人據以異議之半圓形呈放射狀之花瓣圖形與外文「
    SUNFLOWERS」係參加人所使用於香水、香料等商品之商標，除已在世界多個國家
    獲准註冊外，於我國亦得註冊第六五五○九一、六二五七六九、六五八三二八號
    等多件商標專用權，且進口我國內市場行銷，該商標所表彰之商譽，於消費者之
    心中，應有一定之商譽，凡此有參加人檢送之廣告圖樣、商品包裝盒、世界各國
    商標註冊一覽表及其商標註冊證、國內註冊證、銷售報告書、中國時報與民生報
    廣告等證據資料影本附卷可稽在案等情，業據被告於審定書記載甚詳，核無不合
    ，足認參加人據以異議商標及聯合商標所表彰商品之品質及其信譽，於原告商標
    申請註冊時，已廣為相關事業或消費者所普遍認知，應屬著名之商標，原告主張
    參加人約有五年的時間未作任何傳媒廣告，恐早已為消費者所遺忘云云，尚非可
    採。是以原告以近似於參加人著名商標之中文「向日葵」作為系爭商標圖樣，指
    定使用於沉香油、檀香油等商品申請註冊，有致消費者對其所表彰之商品來源或
    產製主體發生混淆誤認之虞，有違系爭商標異議審定時商標法第三十七條第七款
    之規定。至原告所指向日葵為一習見之花名，於各類別均有人申請商標註冊，更
    甚亦有人申請註冊於與參加人相同之商品（註冊第九一○九五七號）化粧水、香
    水、香油、香水精、筆型香水、沐浴用香油等各種商品上，為何原告之商品與參
    加人之商品差距如此之大，不能核准註冊，實有失公允一節。查原告所舉其他案
    例，與本件商標圖樣不同，案情各別，基於商標個案審查拘束原則，尚不能以上
    開案例據為本件有利原告之判斷。從而原處分以系爭商標之審定應予撤銷之處分
    ，於法應無不合，訴願決定予以維持，亦屬妥適，原告以前詞主張，聲請撤銷原
    處分及訴願決定，為無理由，應予駁回。
據上論結，本件原告之訴為無理由，爰依行政訴訟法第九十八條第三項前段、第二百
十八條、民事訴訟法第三百八十五條第一項前段，判決如主文。
中　　　華　　　民　　　國　　九十一　　年　　　七　　　月　　二十五　　日
                        臺 北 高 等 行 政 法 院   第 三 庭
                                           審 判 長 法  官　姜素娥
                                                    法  官　林文舟
                                                    法  官　陳國成
右為正本係照原本作成。
如不服本判決，應於送達後二十日內，向本院提出上訴狀並表明上訴理由，如於本判
決宣示後送達前提起上訴者，應於判決送達後二十日內補提上訴理由書（須按他造人
數附繕本）。
中　　　華　　　民　　　國　　九十一　　年　　　七　　　月　　二十六　　日
　　　　　　　　　　　　　　　　　　　　 　　　     書記官　王英傑
